【裁判字號】    97,訴,1076
【裁判日期】    970613
【裁判案由】    損害賠償
【裁判全文】
臺灣臺中地方法院民事判決  97年度訴字第1076號
原      告  丙○○
            乙○○
被      告  甲○○    國民
上當事人間請求損害賠償事件，本院於民國97年5月22 日言詞辯
論終結，判決如下：
    主  文
被告應給付原告丙○○新台幣貳拾玖萬零陸佰柒拾肆元，給付原
告乙○○新台幣伍萬元，及均自民國九十七年五月八日起至清償
日止，按週年利率百分之五計算之利息。
原告其餘之訴駁回。
訴訟費用新台幣柒仟陸佰元由被告負擔十四分之一即新台幣伍佰
肆拾參元，餘新台幣柒仟零伍拾柒元由原告乙○○負擔。
本判決原告丙○○勝訴部分，於原告丙○○以新台幣伍萬元為被
告供擔保後，得假執行。
本判決原告乙○○勝訴部分，於原告乙○○以新台幣捌仟元為被
告供擔保後，得假執行。
原告其餘假執行之聲請駁回。
    事實及理由
一、按訴狀送達後，除經被告同意，原告不得將原訴變更或追加
    他訴。被告於訴之變更或追加無異議，而為本案之言詞辯者
    ，視為同意變更或追加，民事訴訟法第255條第1項第1款及
    第2項定有明文。準此可知，原告追加原非當事人之人為當
    事人，若經他方當事人之同意，自容許原告於訴狀送達後任
    意追加原非當事人之他人為當事人。查本件原告丙○○於被
    告被訴過失致死刑事訴訟程序附帶提起民事訴訟，經本院刑
    事庭裁定移送民事庭後，始追加原非當事人之乙○○為原告
    ，並聲明求為：「被告應給付原告新台幣（下同）1,743,82
    0元，及自訴狀繕本送達翌日起至清償日止，按週年利率百
    分之5計算利息」之判決，被告無異議而為本案之言詞辯論
    ，視為同意其追加，故原告此部分追加之訴，揆之上開規定
    及說明，於法並無不合，應予准許。又原告丙○○及乙○○
    其後於97年5月22日言詞辯論時，並當庭更正其聲明求為：
    「被告應給付原告丙○○1,043,820元，給付乙○○700,000
    元，及均自97年5月8日起至清償日止，按週年利率百分之5
    計算利息」之判決，核並未變更其訴訟標的，自非為訴之變
    更或追加，合先敘明。
二、原告主張：被告於民國96年8月1日晚上7時10分許，騎乘車
    牌號碼AC3-217號重型機車，沿台中縣烏日鄉○○路○段由東
    往西（往彰化）方向行駛，途經中山路3段508之4號前路段
    時，竟疏未注意車前況，且貿然在標示有「禁行機車」之中
    間快車道行駛，適原告之母藍梁月美自對面車道由南往北方
    向穿越劃分島，迨經中間快車道時，為被告所騎乘之機車撞
    及，致藍梁月美受有頭部外傷合併嚴重腦挫傷、顱內出血、
    多處長骨骨折、低血容性休克併中樞衰竭等傷害，經送醫急
    救後，於翌日零時45分許，因顱內出血過多而不治死亡。被
    告不法侵害原告之母藍梁月美致死，自應負侵權行為損害賠
    償責任，爰依民法第192條第1項之規定，請求被告賠償原告
    丙○○所支出之醫療費用4,920元及喪葬費用338,900元。又
    原告與其母藍梁月美係屬至親，感情深厚，驟然遇此意外，
    備受打擊，則依民法第194條之規定，被告亦應賠償原告所
    受非財產上之損害，爰請求被告給付原告非財產上之損害賠
    償各70萬元，總計被告應賠償原告丙○○共1,043,820元，
    另應賠償原告乙○○70萬元。因依侵權行為法律關係，提起
    本件訴訟。並聲明：（1）被告應給付原告丙○○1,043,820
    元，給付原告乙○○70萬元，及均自97年5月8日起至清償日
    止，按週年利率百分之5計算之利息；（2）願供擔保，請准
    宣告假執行。
三、被告則以：本件車禍伊確有過失，對原告丙○○支出醫療費
    用4, 920元及喪葬費338,900元部分固無意見，然原告請求
    之慰撫金則過高，且伊目前尚在服刑，無法給付等語，資為
    抗辯。並聲明：駁回原告之訴。
四、兩造不爭執之事實：
（一）被告於96年8月1日晚上7時10分許，騎乘車號AC3-217號重
      型機車，途經台中縣烏日鄉○○路○段508之4號前路段時
      ，撞及適穿越馬路之原告之母藍梁月美，致藍梁月美受有
      頭部外傷合併嚴重腦挫傷、顱內出血、多處長骨骨折、低
      血容性休克併中樞衰竭等傷害，經送醫急救，於翌日零時
      45分許，因顱內出血過多不治死亡。
（二）原告為被害人藍梁月美之子，其中原告丙○○曾為其母藍
      梁月美支出醫療費用4,920元，並另支出喪葬費用338,900
      元。
（三）原告之母梁月美因本件汽車交通事故死亡，原告與其父及
      其他兄弟姐妹已領得強制汽車責任保險金共150萬元，原
      告丙○○及乙○○各分得30萬元。
五、原告主張被告於96年8月1日晚上7時10分許，騎乘車號AC3-2
    17號重型機車，途經台中縣烏日鄉○○路○段508之4號前路
    段時，在標示有「禁行機車」之中間快車道行駛，適原告之
    母藍梁月美自對面車道由南往北方向穿越劃分島，行經中間
    快車道時，遭被告所騎乘之機車撞擊，致藍梁月美受有頭部
    外傷合併嚴重腦挫傷、顱內出血、多處長骨骨折、低血容性
    休克併中樞衰竭等傷害，經送醫急救不治死亡等情，為被告
    所不爭執，並有道路交通事故現場圖、道路交通事故調查報
    告表（一）、（二），現場相片、臺灣彰化地方法院檢察署
    檢驗報告書及相驗屍體證明書附於台灣彰化地方法院檢察署
    96 年度相字第550號相驗卷可稽，自堪信為真實。
六、按汽車、機車或其他非依軌道行駛之動力車輛，在使用中加
    損害於他人者，駕駛人應賠償因此所生之損害，民法第191
    條之2前段定有明文，此係專為非依軌道行駛之動力車輛在
    使用中駕駛人之責任而為之舉證責任倒置之規定，故凡動力
    車輛在使用中加損害於他人者，即應負賠償責任，由法律推
    定駕駛人侵害他人之行為係出於過失，此因駕駛人藉由使用
    動力車輛，提供其便捷之交通工具，擴張其活動空間，本即
    有侵害他人權利之危險，故應隨時注意避免致生損害於他人
    。查被告騎乘機車途經本件肇事路段，既撞及適穿越馬路之
    原告之母藍梁月美而肇致本件車禍，並使被害人藍梁月美因
    而死亡，足見藍梁月美所以死亡，係被告使用上開機車侵害
    其權利而發生，被告之行為與藍梁月美之死亡間存有相當因
    果關係，是揆之上開規定，本即應推定被告就本件車禍之發
    生係有過失。復參以被告於本院審理時，亦承認其就本件車
    禍之肇生確有過失；且其所為本件過失致人於死行為，亦經
    刑事法院判處罪刑確定，業經本院調取96年度交易字第959
    號過失致死刑事卷證查閱無誤，並有該案刑事判決附卷可稽
    ，足徵被告就本件車禍之發生確有過失，應可認定。
七、按因故意或過失，不法侵害他人之權利者，負損害賠償責任
    ，民法第184條第1項前段定有明文。查被告過失不法侵害原
    告之母藍梁月美致死，既如前述，則依上開規定，被告自應
    負侵權行為損害賠償責任。惟按，民法第192條第1項規定不
    法侵害他人致死者，對於支出殯葬費之人，亦應負損害賠償
    責任，係間接被害人得請求賠償之特例。此項請求權，自理
    論言，雖係固有之權利，然其權利係基於侵權行為之規定而
    發生，自不能不負擔直接被害人之過失，倘直接被害人於損
    害之發生或擴大與有過失時，依公平之原則，亦應有民法第
    217條過失相抵規定之適用，業經最高法院73年臺再字第182
    號判例闡釋甚明。故玆應再審究者，厥為被害人即原告之母
    藍梁月美就本件車禍之發生，是否與有過失，並其兩人間之
    過失程度為何，蓋此攸關是否應減免被告賠償金額之問題。
    按行人在禁止穿越、劃有分向限制線、設有劃分島或護欄之
    路段或三快車道以上之單行道，不得穿越道路，道路交通安
    全規則第134條第3款定有明文。查本件肇事路段係在台中縣
    烏日鄉○○路○段508之4號前道路，該路段設有劃分島（即
    中央分向島），被告騎乘之機車撞擊被害人藍梁月美之地點
    係在該路段標示有「禁行機車」字樣之內二快車道上等情，
    業據道路交通事故現場圖及道路交通事故調查報告表（一）
    、（二）載繪明確，而被害人藍梁月美於本件車禍事故發生
    當時，係由中山路3段508之4號對面車道穿越中山路3段南往
    北往508之4號步行，藍梁月美走下中央分向島往北步行約到
    快車道第一、二車道間遭被告騎乘之機車正面撞擊後倒地等
    情，亦經原告乙○○於警詢時陳述明確（見上開相驗卷第8
    頁），是依此等情事研判，足認原告之母藍梁月美行經本件
    肇事路段，本應注意不得穿越設有劃分島之路段，而按諸當
    時情況又無不能注意情事，竟貿然穿越該路段，致斯時違規
    騎乘機車行駛於標示有「禁行機車」之該路段內二快車道，
    並未注意車前狀狀之被告臨危時煞避不及，撞擊藍梁月美而
    肇生本件事端，足徵原告之母藍梁月美就本件車禍之發生亦
    有過失。本件車禍既因被告與原告之母藍梁月美雙方之過失
    行為所共同肇致，則本院參酌雙方之過失程度，認被告應負
    百分之70之過失責任，而原告亦應負擔其母藍梁月美所負百
    分之30之過失責任，始符公平原則。
八、復按不法侵害他人致死者，對於支出醫療及增加生活上需要
    之費用或殯葬費之人，亦應負損害賠償責任；又不法侵害他
    人致死者，被害人之父母、子女及配偶，雖非財產上之損害
    ，亦得請求賠償相當之金額，民法第192條第1項及第194條
    定有明文。查原告丙○○及乙○○均為被害人藍梁月美之子
    ，有戶口名簿存卷可查，被告騎乘機車途經本件肇事路段，
    既因過失撞及原告之母藍梁月美，致藍梁月美死亡，則原告
    主張被告不法侵害藍梁月美致死，而依上開規定，請求被告
    負損害賠償責任，自屬正當。玆審酌原告之各項損害賠償請
    求如下：
（一）醫療費用：原告丙○○主張為被害人即其母藍梁月美支出
      醫療費用4,920元，業據其提出中山醫學大學附設醫院門
      診及住院醫療費用收據為證，並為被告所不爭執，自堪信
      為真正。從而，原告此部分之請求，核屬有據，應予准許
      。
（二）殯葬費用：原告丙○○主張被告不法侵害其母藍梁月美致
      死，其因而支出殯葬費用共338,900元，業據其提出統一
      發票收據，並為被告所不爭執，堪信為真。依此而論，可
      認原告丙○○所請求此部分殯葬費之支出，核為一般習俗
      埋葬收殮、祭祀之必要費用，應予准許。
（三）非財產上損害賠償：查原告丙○○、乙○○均為被害人藍
      梁月美之子，伊等驟遭喪母之痛，精神上自然痛苦不堪，
      是伊等請求被告賠償非財產上所受損害（即精神慰撫金）
      ，依法洵屬有據。復查，原告丙○○及乙○○均為高中畢
      業，且均從事技術業，原告丙○○、乙○○每月薪資各約
      4 萬元、3萬元，均無恒產；而被告則為國中畢業，現雖
      在台中監獄服刑，然本件車禍事故發生前係從事機械板金
      工作，每月薪資約3萬元，名下亦無恒產等情，業據兩造
      於本院審理時分別陳明在卷，玆審酌兩造之教育程度、身
      分地位、經濟狀況、被告加害情形及原告所受精神上痛苦
      之程度等一切情狀，認被告應賠償原告丙○○、乙○○非
      財產上損害賠償各500,000元，方為相當。從而，原告於
      各該範圍內之請求，自屬有據，應予准許。逾此範圍之請
      求，並非相當，不應准許。
九、綜上所述，原告因被告過失不法侵害伊等母親藍梁月美致死
    ，固得請求被告賠償原告丙○○所支出之醫療費用4,920元
    、喪葬費用338,900及非財產上損害賠償500,000元，合計
    843,820元，另賠償原告乙○○非財產上損害賠償500,000元
    。惟按，損害之發生或擴大，被害人與有過失者，法院得減
    輕賠償金額，為民法第217條第1項所明定。查原告之母藍梁
    月美對本件車禍之發生既與有過失，原告並應負擔其母藍梁
    月美所負百分之30之過失責任，既如前述，是本院自得依上
    開規定減輕被告之賠償金額，爰依前述比例減輕被告賠償金
    額百分之30，則被告自應賠償原告丙○○590,674元【計算
    方式：843,820×70／100＝590,674】，賠償原告乙○○
    350,000元【計算方式：500,000×70／100＝350,000】。
十、末按，強制汽車責任保險法第11條第1項規定：「本法所稱
    請求權人，指下列得向保險人請求保險給付或向特別補償基
    金請求補償之人：．．．．．．二、因汽車交通事故死亡者
    ，為受害人之遺屬；其順位如下：（一）父母、子女及配偶
    。．．．．．．」，同法第2項並規定：「同一順位之遺屬
    有數人時，按人數平均分配保險給付或補償」。又保險人依
    本法規定所為之保險給付，視為被保險人損害賠償金額之一
    部分，被保險人受賠償請求時，得扣除之，同法第32條亦定
    有明文。查被害人藍梁月美因本件車禍死亡，其第一順位之
    遺屬有其夫藍春城及其子女藍秀麗、藍秀宇、丙○○及乙○
    ○共5人，有戶口名簿在卷可稽，並已領得強制汽車責任保
    險保險金共150萬元，原告丙○○及乙○○各分得30萬元等
    情，業據原告陳述明確，並有原告提出之各該台中商業銀行
    存摺影本附卷可考，是原告丙○○及乙○○所分受之各該保
    險金30萬元，依據上開規定意旨，自為損害賠償金額之一部
    分，而於原告向被告為本件損害賠償之請求時，自應依法分
    別予以扣除。故扣除之後，被告尚應賠償原告丙○○290,
    674元（計算方式：590,674－300,000＝290,674），另應賠
    償原告乙○○50,000元（計算方式：350,000－300,000＝
    50,000）。從而，原告本於侵權行為法則，請求被告給付
    丙○○290,674元，給付乙○○50,000元，及均自起訴狀送
    達被告後之97年5月8日起至清償日止，按週年利率百分之5
    計算之利息，為有理由，應予准許。逾此範圍之請求，即屬
    無據，應予駁回。
十一、本件事證已臻明確，兩造其餘攻擊防禦方法及舉證，與本
      件判決結果並無影響，爰不逐一論述，附此敘明。
十二、原告陳明願供擔保，請准為假執行之宣告，就原告勝訴部
      份，經核尚無不合，爰酌定相當擔保金額併准許之；至原
      告其餘假執行之聲請，因訴之駁回而失所依據，不應准許
      ，應予駁回。
十三、本件訴訟費用額確定為7,600元，由被告負擔14分之1即
      543元，餘7,057元由原告乙○○負擔。
十四、訴訟費用負擔之依據：民事訴訟法第79條。
中    華    民    國    97    年    6    月    13    日
                  民事第二庭    法  官  吳美蒼
正本係照原本作成。
如對本判決上訴，須於判決送達後20日內向本院提出上訴狀。
中    華    民    國    97    年    6    月    13    日
                                書記官


司法院資訊處製作；財團法人民間司法改革基金會備份。
